臺灣臺南地方法院臺南簡易庭民事判決
110年度南簡字第1512號
原      告  吳雪玲  
訴訟代理人  陳怡君  
被      告  郭俊男  
            郭俊宏  
共      同
訴訟代理人  李耿誠律師
            傅敏臻律師
上列當事人間請求給付買賣價金事件，經本院臺南簡易庭於民國
111年7月4日言詞辯論終結，判決如下：
    主      文
一、被告郭俊宏應給付原告新臺幣29萬7,500元。
二、確認如附表所示之所有權移轉登記原因為買賣。
三、原告其餘之訴駁回。
四、訴訟費用由被告郭俊宏負擔。　
五、本判決第一項得假執行。　　　　　　　　　
　　事實及理由
壹、程序部分：
一、按訴狀送達後，原告不得將原訴變更或追加他訴。但請求之
    基礎事實同一者、擴張或減縮應受判決事項之聲明者、不甚
    礙被告之防禦及訴訟之終結者，不在此限，民事訴訟法第25
    5條第1項第2、3、7款定有明文。查原告起訴時主張：被告
    郭俊男給付原告新臺幣（下同）29萬7,500元及至清償日止
    ，按法定利率計息（南簡補字卷第15頁）。後於民國110年1
    1月29日追加郭俊宏為被告，並擴張聲明為：被告應連帶給
    付原告29萬7,500元，及自起訴狀繕本送達翌日起至清償日
    止，按法定利率計息（南簡卷第129至130頁）。嗣再追加第
    2項訴之聲明：如附表所示之所有權移轉登記（下稱系爭移
    轉登記）原因為買賣（南簡卷第163、197至198頁）；嗣於
    最後一次言詞辯論期日捨棄前述法定利息之請求（南簡卷第
    355至357頁），核原告前述所為，均與首揭規定相符，應予
    准許。
二、按確認法律關係之訴，非原告有即受確認判決之法律上利益
    者，不得提起之，民事訴訟法第247條第1項前段定有明文。
    所謂即受確認判決之法律上利益，是指法律關係之存否不明
    確，原告主觀上認其在法律上之地位有不安之狀態存在，且
    此種不安之狀態，能以確認判決將之除去者而言。本件原告
    主張系爭移轉登記真正原因為買賣，並非形式上登記之贈與
    ，雖為被告所無爭執（南簡卷第198頁），惟除非透過法院
    判決確定，否則系爭移轉登記之原因仍無法因兩造均同意而
    可逕由地政機關變更登記，此名實不符狀態的存在，可認原
    告主觀上就此事項之法律上地位確有不安狀態，且能以確認
    判決將之除去，是原告請求確認系爭移轉登記原因為買賣，
    當有確認利益，被告抗辯原告此部分請求欠缺確認利益等語
    （南簡卷第349至350頁）即無足為採。　　
貳、實體部分：　　　　
一、原告起訴主張：
　㈠兩造就附表所示不動產（下稱系爭不動產）口頭合意成立買
    賣契約，買賣總價金為47萬元，原告已依約將系爭不動產之
    權利移轉登記予被告所指定之人，惟被告迄今仍有29萬7,50
    0元之買賣價金未支付原告。
　㈡原告本於誠信原則，依約履行出賣人之義務，交付辦理系爭
    移轉登記所需文件給被告，豈料被告逕向地政機關申報系爭
    移轉登記原因為贈與，被告此舉已觸犯刑法第214條使公務
    員登載不實之罪，更侵害原告的權益，蓋原告的債權人可能
    質疑原告將系爭不動產無償贈與他人。
　㈢被告所提出系爭不動產之買賣契約書（下稱系爭買賣契約書
    ），原告於本件訴訟提起後才收到，於此之前原告從未見過
    系爭買賣契約書，原告以及原告的訴訟代理人並未在系爭買
    賣契約書上簽署過。依據原告以及原告訴訟代理人戶籍謄本
    所示，系爭買賣契約書記載之簽立時點106年間，原告與原
    告訴訟代理人共同居住在被告戶籍內，與被告共同生活，系
    爭買賣契約書上原告的簽名、印文旁之指紋，恐係被告趁原
    告訴訟代理人不在原告身旁時，令原告按捺指印所為。系爭
    買賣契約書第3條記載被告郭俊宏於系爭買賣契約當日即交
    付原告25萬元定金，惟原告並未收到，且被告也無法提出原
    告或原告訴訟代理人之簽收證明，扣除原告已收受到之17萬
    2,500元後，被告迄今仍有29萬7,500元（計算式：47萬元－1
    7萬2,500元＝29萬7,500元）之買賣價金未支付。
　㈣又系爭移轉登記非原告或原告訴訟代理人所親為，原告於提
    起本件訴訟後始知悉被告將原因登記為贈與而非買賣，影響
    原告法律上地位之安定，有確認為買賣之必要性。為此，依
    買賣之法律關係，提起本件訴訟等語，並聲明：⒈被告應連
    帶給付原告29萬7,500元。⒉確認如附表所示之所有權移轉登
    記原因為買賣。
二、被告則抗辯以：
　㈠系爭不動產之買賣契約是存在於原告與被告郭俊宏之間，原
    告請求被告郭俊男給付買賣價金顯無理由。
　㈡兩造於105年間陸續談論系爭不動產移轉一事，原告長期受被
    告照顧，原欲將系爭不動產贈與予被告，然被告認為還是應
    該向原告購買，因原告領有補助，希望價金不要匯到原告帳
    戶，被告遂於105年2月給付原告訴訟代理人現金1萬2,000元
    ，後續匯款到原告訴訟代理人帳戶，期間總共匯款4萬6,500
    元，後兩造於106年4月間簽約，被告於簽約當日再給付現金
    25萬元予原告訴訟代理人，之後被告也陸續匯款，迄今總計
    支付42萬2,500元。
　㈢系爭不動產買賣契約書簽署時，原告訴訟代理人在場用印，
    且簽署原告的名字，嗣被告郭俊男將系爭買賣契約書交給代
    書後，原告自行將印鑑章、印鑑證明、權狀、身分證交給代
    書，代書始能辦理系爭移轉登記，原告稱不知有系爭買賣契
    約書之存在，實乃臨訟杜撰。
　㈣兩造約定系爭不動產之稅率以自用住宅優惠稅率辦理，惟事
    後原告不願意配合將戶籍暫時遷入系爭不動產（即附表編號
    3之建號）後再遷出，造成被告郭俊宏無法以自用住宅優惠
    稅率繳納土地增值稅（即土地漲價總數額之10％），而以一
    般稅率40％繳納，被告郭俊宏因此繳納土地增值稅53萬9,731
    元，倘若原告配合辦理自用住宅優惠，被告郭俊宏僅需繳納
    10％土地增值稅即17萬7,614元，是被告郭俊宏以多繳之36萬
    2,117元【計算式：53萬9,731元－17萬7,614元＝36萬2,117元
    】抵銷原告本件價金之請求等語。
　㈤聲明：原告之訴駁回。
三、得心證之理由：
　㈠兩造就系爭不動產於106年間合意以47萬元買賣，且已為系爭
    移轉登記等情並無爭執，並有系爭買賣契約書以及臺南市新
    化地政事務所110年10月29日所登字第1100100252號函所檢
    附之系爭不動產異動索引、110年12月1日所登字第11001157
    2號函所檢附之系爭移轉登記資料（南簡卷第29至54、105至
    107、143至159頁）在卷可查，是此部分事實，自堪認定為
    真實。
　㈡依據兩造之主張以及抗辯，可知本件之爭點即為：⒈系爭不動
    產買賣契約之買受人究為被告郭俊男抑或被告郭俊宏？⒉被
    告迄今已支付多少買賣價金？⒊被告為抵銷抗辯有無理由？⒋
    原告本件請求有無理由？以下即分敘之：
　⒈被告郭俊宏為系爭不動產買賣契約之買受人：
　　系爭買賣契約書上之買方記載為被告郭俊宏，又系爭移轉登
    記之新權利人亦為被告郭俊宏，此有系爭買賣契約書以及系
    爭移轉登記資料在卷可查，準此，系爭不動產之買賣契約買
    受人當為被告郭俊宏，而非被告郭俊男。原告雖主張系爭不
    動產之買賣自始即是由被告郭俊男與其商談，買賣價金亦均
    是由被告郭俊男所支付，此有原告訴訟代理人善化郵局以及
    被告郭俊男中國信託銀行台南分行存款帳戶存摺之交易明細
    （南簡卷第117至125、173至190頁）在卷可查，惟買賣過程
    之磋商以及價金支付委由第三人為之，於不動產的買賣過程
    中屬常見之事，買賣契約之主體自仍應以買賣契約與移轉登
    記之名義人為準，況且原告亦未提出任何被告郭俊男以買受
    人之地位自居商討系爭不動產買賣事宜之證據，是被告郭俊
    男抗辯其非系爭不動產買賣之當事人一情即屬有據，原告此
    部分主張難認可採。
　⒉被告郭俊宏迄今僅支付17萬2,500元買賣價金：
　①原告主張迄今已收受17萬2,500元之買賣價金一情，為被告郭
    俊宏所無爭執，並有上述之存摺交易明細以及分期付款明細
    表等（南簡卷第171頁）在卷可憑，是此部分應可先予認定
    。被告郭俊宏抗辯其於106年4月簽訂系爭買賣契約書時，另
    以現金方式支付原告訴訟代理人25萬元一情，為原告所否認
    ，是就此有利於己之積極事實自應由被告郭俊宏負擔舉證之
    責。
　②被告郭俊宏固然提出系爭買賣契約書，第3條記載【立本契約
    即日甲方（即被告郭俊宏）交付乙方（即原告，下同）貳拾
    伍萬元整為定金，經乙方收訖，於契約履行時，定金作為給
    付買賣價款之壹部。……】（南簡卷第105頁），惟原告否認
    有親自或授權第三人簽署系爭買賣契約書，是系爭買賣契約
    書上之簽名、印文、指紋形式上是否真正，依民事訴訟法第
    357條規定即應由被告郭俊宏負舉證之責。被告郭俊宏並未
    就系爭買賣契約書上【吳雪玲】簽名之形式真正性舉證（南
    簡卷第304頁），至被告郭俊宏雖就系爭買賣契約書上【吳
    雪玲】印文旁之3處指紋（分別為系爭買賣契約書頁首【賣
    方】欄位《下稱A1類指紋》、第3條【尾款】欄位《下稱A2類指
    紋》、頁尾【出賣人】欄位《下稱A1類指紋》）指紋聲請與原
    告以及原告訴訟代理人之十指指紋進行鑑定，惟鑑定結果為
    ：A1、A3類指紋因捺印不清，致紋線特徵點不明，歉難比對
    ；A2類指紋與原告訴訟代理人之指紋特徵不同，又依現有資
    料亦無法與原告之指紋進行鑑定等情，有法務部調查局111
    年6月1日調科貳字第11103186300號函所檢附之鑑定書（南
    簡卷第317至325頁）在卷可參，顯然無法證明系爭買賣契約
    書上原告之印文以及緊鄰其印文旁之指紋為原告或原告訴訟
    代理人所為，不能排除是被告郭俊宏事後擅自為之的可能性
    。準此，被告郭俊宏抗辯其另於系爭買賣契約書簽訂之日以
    現金方式交付25萬元給原告訴訟代理人一節，即非可採。
　③再者，觀諸兩造所無爭執已給付完畢之17萬2,500元買賣價金
    交付方式，每筆金額多為數千元，至多亦僅為2萬元，不是
    由原告訴訟代理人簽收，就是透過匯款此種有明確金流之方
    式為之，唯獨兩造有爭執之25萬元買賣價金，被告郭俊宏抗
    辯是以現金方式支付，卻又提不出任何簽收、金流證明，顯
    然有悖於兩造就系爭不動產買賣價金給付之慣行模式，益證
    被告郭俊宏此部分抗辯不能採信。
　④基此，被告郭俊宏就系爭不動產買賣迄今僅給付17萬2,500元
    之價金。　
　⒊被告郭俊宏為抵銷抗辯有無理由？
　①按二人互負債務，而其給付種類相同，並均屆清償期者，各
    得以其債務，與他方之債務，互為抵銷，民法第334條第1項
    本文定有明文。
　②被告郭俊宏抗辯兩造約定系爭不動產買賣應適用自用住宅優
    惠稅率，原告有義務配合辦理，原告後卻未為之，導致被告
    郭俊宏須依一般稅率負擔系爭不動產之增值稅，兩種稅率差
    額為36萬2,117元，被告郭俊宏據此向原告請求之價金互為
    抵銷等情，為原告所否認，是就此約定存在之積極事實，自
    應由被告郭俊宏負舉證之責。然系爭買賣契約書之形式真正
    性已為原告所否認，被告郭俊宏並未能舉證系爭買賣契約書
    上原告之印文以及緊鄰其印文旁之指紋為原告或其訴訟代理
    人所為，已如前述，則縱使系爭買賣契約書第9條勾選自用
    住宅優惠稅率而非一般稅率，亦無法證明原告有同意於被告
    郭俊宏未能依據自用住宅優惠稅率負擔增值稅賦時，即等同
    原告違反系爭不動產買賣契約之義務。
　③再者，系爭不動產買賣契約之總價金為47萬元，被告郭俊宏
    抗辯其於106年4月時，已支付包含原告所爭執之25萬元在內
    之30萬8,500元（詳見南簡卷第170頁），參以被告郭俊宏於
    106年5月5日即繳納系爭不動產依一般稅率計算之增值稅完
    畢，此有臺南市政府財政稅務局土地增值稅繳款書等（南簡
    卷第109至111頁）在卷為證，則被告郭俊宏顯然於106年5月
    間即已知其溢付之增值稅額高達36萬2,117元，逾其尚未給
    付原告之買賣價金餘額16萬1,500元（計算式：47萬元－30萬
    8,500元＝16萬1,500元），被告郭俊宏理應向原告請求其多
    負擔之稅賦損害賠償，然被告郭俊宏不但未為之，亦不爭執
    其於106年5月後仍陸續支付原告系爭不動產買賣價金，由此
    可見兩造應未就系爭不動產買賣應適用優惠住宅稅率，如未
    能適用，則原告應對被告郭俊宏負擔稅率差額之賠償責任之
    節達成合意。
　④綜上，被告郭俊宏主張以36萬2,117元即系爭不動產買賣增值
    稅支出損失與原告本件買賣價金請求互為抵銷並無理由，此
    部分抗辯當非可採。
　⒋原告本件請求部分有理由：
　  按買受人對於出賣人，有交付約定價金及受領標的物之義務
    ，民法第367條定有明文。原告以及被告郭俊宏就系爭不動
    產以47萬元之價格達成買賣合意，原告已依約將系爭不動產
    之權利為移轉登記，則被告郭俊宏當負有支付買賣價金之義
    務，被告郭俊宏迄今僅支付17萬2,500元，就剩餘價款則拒
    不給付，則原告請求被告郭俊宏給付29萬7,500元自屬有據
    。又系爭移轉登記之原因為買賣而非贈與，其登記原因與事
    實不符，恐生相關法律責任，如未透過判決確認將無法向地
    政機關請求更正，是原告請求確認系爭移轉登記原因為買賣
    亦屬有理由。至原告請求被告郭俊男應與被告郭俊宏連帶給
    付29萬7,500元部分，因被告郭俊男並非系爭不動產買賣契
    約之當事人，自不負契約責任，原告此部分請求並無理由。
四、綜上所述，原告依買賣之法律關係，請求被告郭俊宏給付29
    萬7,500元，以及請求確認系爭移轉登記原因為買賣，為有
    理由，均應准許。逾此部分之請求則無理由，應予駁回。
五、本件原告勝訴部分，為依民事訴訟法第427條第1項規定適用
    簡易程序所為被告敗訴之判決，依同法第389條第1項第3款
    規定，應依職權宣告假執行（判決主文第一項），惟就確認
    之訴部分（判決主文第二項），本質上並無執行之必要，是
    自亦無從宣告假執行，併此敘明。　
六、本件事證已臻明確，兩造其餘攻擊、防禦方法及所提證據，
    經本院斟酌後，認與本件判決結果不生影響，爰不予逐一論
    述，附此敘明。
七、又公務員因執行職務知有犯罪嫌疑者，應為告發，刑事訴訟
    法第241條定有明文。查系爭移轉登記之原因為買賣，惟卻
    向地政機關以贈與為原因申請登記，名實不符，影響國家對
    不動產登記管理之正確性，兩造有觸犯刑法第214條使公務
    員登載不實罪之嫌疑，本院依職權向臺灣臺南地方檢察署告
    發，併予敘明。　　
八、訴訟費用負擔之依據：民事訴訟法第79條。　　　　
中　　華　　民　　國　　  111 　年　　7　  月 　 7 　日
                  臺南簡易庭    法  官　廖建瑋　　　　　
以上正本係照原本作成。
如不服本判決，應於送達後20日內，向本院提出上訴狀並表明上
訴理由（須附繕本），如於本判決宣示後送達前提起上訴者，應
於判決送達後20日內補提上訴理由書（須附繕本）。　
中　　華　　民　　國　　  111 　年　　7　  月 　 7 　日
                                書記官  鄭梅君
附表：
編號 坐      落 權利範圍 1 臺南市○○區○○段000地號 4分之1 2 臺南市○○區○○段000地號 全部 3 臺南市○○區○○段000○號 4分之1 內容： 登記日期：民國106年5月15日 登記原因：贈與 收件字號：106年新地普字第043190號 原權利人：吳雪玲 新權利人：郭俊宏